最高法院刑事判決　　　　　　　　　　　　　　　　八十七年度台上字第九七七號
　　上　訴　人　乙○○
　　選任辯護人　趙國生律師
　　上　訴　人　甲○○
右上訴人等因盜匪案件，不服台灣高等法院中華民國八十六年十二月九日第二審更審
判決（八十六年度重上更(三)字第五十一號，起訴案號：台灣桃園地方法院檢察署八十
三年度偵字第七九八三號），提起上訴，本院判決如左：
    主  文
原判決撤銷，發回台灣高等法院。
    理  由
本件原判決認定上訴人乙○○與被害人張靜瑜原係男女朋友關係，因知悉張靜瑜頗有
積蓄，屢向其借款花用，嗣漸為張靜瑜所拒，致心存不滿，而其又需款還債，竟萌不
法意圖，於民國八十三年六月十七日晚間七時許，在桃園縣大溪鎮員樹林附近，邀約
於半年前經友人綽號「白虎」者介紹認識之上訴人甲○○見面，共謀以製造假車禍方
式擄走張靜瑜，再向其本人或其家人勒取贖金新台幣（下同）二百萬元，適甲○○亦
急於籌措資金經商，遂應允參與擄人勒贖之犯行。同年六月十九日晚上十一時許，乙
○○駕駛其所有之車牌000－0000號自用小客車，甲○○帶其所有之開山刀
一把（經鑑定非屬槍彈藥刀械管制條例之刀械），至桃園縣大溪鎮瑞源里馮媽崎附
近之台三線省道會台，等候經營錄影帶店之張靜瑜下班，迄至當晚十二時許，見張靜
瑜獨自騎乘ＨＵＫ－二四七號重型機車自後方駛來，乙○○即示意甲○○駕駛其所有
前開之000－0000號自用小客車尾隨，行至員林路一段高爾夫球場前時，見四
下無人，即快速超車至張靜瑜機車前方，致張靜瑜避煞不及，人車倒地，二人乃藉機
將張靜瑜擄上車坐於後座，由甲○○繼續駕駛往員樹林方向，於後座之乙○○即令張
靜瑜將其帳戶內之現款提出供渠等使用被拒，竟以雙手掐住張靜瑜之頸部不放，甲○
○見狀並未停車制止，仍以共同殺人之犯意繼續駕車以供乙○○遂行殺人之意思，致
張靜瑜因氣絕死亡，乙○○恐犯行敗露，乃囑甲○○將車駛往大溪鎮康安里下山崁六
十二之一號附近河床，將張靜瑜之屍體棄置於該處之草叢，且恐張靜瑜未死，二人分
別以甲○○所帶之開山刀揮砍張靜瑜屍體之左側頭部、胸部等處，確定張靜瑜已死
亡，才就地取木板掩蓋於其屍體後駕車離去，回程將張靜瑜之證件、皮包、安全帽等
物沿路丟棄，二人於當日凌晨三、四時許在桃園市文昌公園分手。乙○○、甲○○因
尚未得款，心有未甘，而乙○○因與被害人家屬熟識恐被發覺，乃按原推由甲○○出
面勒贖之協議，依乙○○提供張靜瑜家之000－0000號電話號碼，於同年月二
十日上午八時許起，由甲○○陸續打電話至張靜瑜在桃園市○○街一三四號家中，向
其家人表示：張靜瑜現在其手中，須交付二百萬元始願將人釋回云云，而分別指示張
靜瑜之家人至桃園市○○路附近之中興保全公司之保全車，同市○○○路之鴻宴樓餐
廳停車場，龍潭鄉員樹林往石門水庫附近，桃園市○○○街七號五樓，龍潭鄉之崑崙
仙山福星餐廳附近，龍潭鄉金山寺附近等處，依其現場所留紙條指示之方法交款贖人
，惟因其發覺被害人家屬同行之人員甚多而未出面取款。繼於同年月二十五日晚間及
二十六日，又以同法分別打電話指示張靜瑜家人將現金改以提款卡贖人，迄至同年月
二十七日晚間六時許，甲○○再於桃園縣境之員樹林、崎頂、僑愛附近等處打電話給
張靜瑜家人時，為埋伏之警員當場逮捕因而查獲，並扣得供犯罪所用之開山刀乙把及
其前留下現場之紙條六張等情，因而撤銷第一審判決，改判論處上訴人二人共同意圖
勒贖而擄人而故意殺被害人罪刑，固非無見。
惟查：(一)刑法第三百四十八條第一項之罪，以意圖勒贖而擄人而故意殺被害人為要件
，此項行為人具有殺害被害人之故意，並應於事實欄內詳予記載，然後於理由欄內說
明其認定之理由及依據，使事實理由兩相一致，方為適法。原判決於事實欄僅記載上
訴人二人架擄張靜瑜上車後，「乙○○即令張靜瑜將其帳戶內之現款提出供渠等使用
被拒，竟以雙手掐住張靜瑜之頸部不放，……致張靜瑜因氣絕死亡」等情，而於乙○
○當時是否具有殺害張靜瑜之故意，並未明白認定，詳細記載，理由欄亦未說明上訴
人乙○○之以手掐住張靜瑜頸部，如何係意在殺人，具有殺人故意之認定理由，除不
足為適用法令之基礎外，抑有判決理由不備之違法。(二)依原判決認定之事實，上訴人
二人原先謀議之範圍僅在擄人勒贖，並不及於殺害被害人張靜瑜，係於架擄張靜瑜上
車後，乙○○於後座令張靜瑜將其帳戶內之現款提出供渠等使用被拒，始以雙手掐住
張靜瑜頸部，致張女氣絕死亡，上訴人甲○○僅係於乙○○掐住張靜瑜頸部當時，未
停車制止，仍繼續駕車前行而已。如果無訛，則上訴人二人初既未有殺害被害人之謀
議，甲○○於乙○○著手殺人時，復僅依其原先分擔之工作，單純繼續駕車往員樹林
方向行駛，並未參與殺人犯行之實施，則其當時主觀上，究係基於何種殺人之犯意﹖
其雖見「乙○○以雙手掐住張靜瑜頸部不放」，但對乙○○當時之已具殺人犯意，是
否明知﹖如何得謂其與乙○○關於故意殺被害人部分，有犯意之聯絡﹖其之依原先分
擔之工作，繼續駕車前行，即係在「供乙○○遂行殺人之意思」﹖原判決未詳予認定
、剖析及說明，僅以「甲○○自後視鏡發現蕭某掐住張女脖子，不但未加阻止，反駛
往小路」，即謂「二人間顯然有共同殺人之意思」云云（原判決理由二－(五)）。另原
判決事實欄記載上訴人乙○○與被害人張靜瑜原係男女朋友關係，乙○○屢向張女借
錢花用，並認定乙○○於扼壓張女頸部致張女死亡後，「恐犯行敗露」，於棄屍時，
「且恐張靜瑜未死」，二人遂分別持甲○○所帶之開山刀揮砍張女屍體之左側頭部
、胸部等處，待確定張靜瑜死亡後，始棄屍，並就地取木材掩蓋等情。如均屬實，乙
○○與張靜瑜既為男女朋友，二人自屬熟識，能否謂其與甲○○謀議架擄張女，向張
女本人或其家屬勒取贖款當時，並無恐「張女事後報警」之顧慮，而未有殺害張女滅
口之犯意聯絡﹖係於架擄張女上車，乙○○向張女索款未果，始起意殺人，於張女死
亡後，始又恐「犯行敗露」，而於棄屍時，「且恐張女未死」，二人遂又分別持甲○
○所帶之開山刀揮砍張靜瑜，待確定張靜瑜已死亡，始予棄屍後離去﹖亦非全無可
疑，實情究何﹖究二人當初謀議之範圍為何﹖原審未深入詳予究明，遽行判決，亦嫌
速斷。(三)據乙○○於桃園縣警察局刑警隊訊問時供稱：「我於八十三年六月十七日晚
上十九時許呼叫000－000000號甲○○，約定在龍潭鄉員樹林車站附近之檳
榔攤旁，我提議我女朋友張靜瑜存摺裡有錢，共同計劃將張靜瑜擄走，再向其家人恐
嚇拿錢，預計勒索二百萬元，我與甲○○平分各得一百萬元」（偵查卷第八頁反面）
。於檢察官第一次偵查時供稱：「八十三年六月十七日傍晚七點在員樹林，我與劉在
路邊談，劉告知我他欠錢用，我也想把四十多萬元的欠債還掉，因我知張女有錢，想
抓她要她把那筆錢領出來予我們，二人即說好，之後……」（偵查卷第三十四頁）。
第二次偵查時供稱：與甲○○第一次見面是八十三年六月十九日晚上十一時多。是後
來在車上我跟張靜瑜要錢時，他才知道我們要跟張靜瑜拿錢（偵查卷第五十七頁反面
、第五十八頁反面）。與甲○○自始否認有先於八十三年六月十七日與乙○○共謀擄
人勒贖之情，一再供稱：因曾向綽號「白虎」之人提過有無財路，案發當日，乙○○
打伊之呼叫器與伊聯繫，蕭於電話中問伊穿什麼衣服，約定在龍潭鄉九龍村往員樹林
下坡處檳榔攤旁等候，並於當晚二十三時許駕車前來換伊駕駛，才認識蕭云云，並不
相符，即乙○○前後所供，亦屬兩歧，原審未予取捨，竟俱採為「乙○○於八十三年
六月十七日晚間七時許，在桃園縣大溪鎮員樹林附近，邀約於半年前經友人綽號『白
虎』者介紹認識之甲○○見面，共謀以製造假車禍方式擄走張靜瑜，再向其本人或其
家屬勒取贖金二百萬元」等情之認定基礎，說明「右揭事實，迭據上訴人乙○○於桃
園縣警察局刑警隊訊問及檢察官第一次、第二次訊問時及被告（上訴人）甲○○於警
訊及偵審中坦承不諱」云云（原判決理由一），又有證據理由矛盾之違法。(四)上訴人
乙○○一再否認有本件犯行，辯稱：八十三年六月十九日下午六至九時間，伊與朋友
鄭朝隆、孫維平一同至王松華住宅飲茶聊天，二十一時許返家，二十二時電張靜瑜，
談及翌日取車之事，二十二時許友人曾翠玉又打電話與伊云云，請求訊問證人曾翠玉
（偵查卷第七十四頁反面，原審更(三)卷第一七八頁）。是否屬實，關涉其能否於接聽
曾翠玉之電話後，在半小時內，自其桃園縣龍潭鄉中興村住處，趕赴桃園縣大溪鎮瑞
源里馮媽崎附近之台三線省道，而於當晚十一時許與甲○○在該處會合，原審對其上
開請求未予調查，復未說明無調查必要之理由，亦難謂無應於審判期日調查之證據未
予調查之違誤，案關重典，認仍應發回更審，期臻翔適。另原判決第四頁反面倒數第
五行證人「董瑞華」是否為「黃瑞香」之誤，更審時，應併予查明。
據上論結，應依刑事訴訟法第三百九十七條、第四百零一條，判決如主文。
中      華      民      國    八十七    年     三       月     十八     日
                              最高法院刑事第四庭
                                  審判長法官  莊  來  成
                                        法官  曾  有  田
                                        法官  王  德  雲
                                        法官  謝  俊  雄
                                        法官  林  永  茂
      右正本證明與原本無異
                                              書  記  官
中      華      民      國    八十七    年     三       月    二十      日
